臺灣高等法院民事判決
108年度重上字第661號
上  訴  人  王遠義  
訴訟代理人  李成功律師
被  上訴人  吳金珠  
訴訟代理人  許進德律師
            許峻鳴律師
上列當事人間請求給付地租等事件，上訴人對於中華民國108年7
月4日臺灣臺北地方法院106年度訴字第4223號第一審判決提起上
訴，本院於109年9月22日言詞辯論終結，判決如下：
    主      文
上訴駁回。
第二審訴訟費用由上訴人負擔。
    事實及理由
壹、程序事項：
　　按於第二審為訴之變更或追加，非經他造同意，不得為之，
    但擴張或減縮應受判決事項之聲明者，不在此限，民事訴訟
    法第446條第1項、第255條第1項第3款定有明文。查上訴人
    於原審備位聲明：㈠核定被上訴人所有如附表1所示建物（下
    稱系爭7樓建物），占有上訴人所有坐落臺北市○○區○○段0○
    段00地號土地（權利範圍63/1000）（下稱系爭00地號土地
    ）及00-0地號土地（權利範圍63/1000）（下稱系爭00-0地
    號土地，兩土地下合稱系爭土地），每月租金額為新臺幣（
    下同）17,306元；被上訴人所有如附表2所示建物（下稱系
    爭地下室）占有系爭土地，每月租金額為11,404元。㈡被上
    訴人應自民國106年7月28日起至118年4月20日止，按月給付
    上訴人28,710元。㈢系爭00、00-0地號土地申報地價如有調
    整，每月租金額及被上訴人應按月給付之數額，均自調整之
    日起隨同調整（計算式：系爭00地號土地調整後之申報地價
    ×10％×9.576÷12＋系爭00-0地號土地調整後之申報地價×10％×2
    6.208÷12，元以下四捨五入，下同）。嗣於本院就上開聲明
    ㈠減縮為：⒈核定系爭7樓建物占有系爭00地號土地5.78平方
    公尺，每月租金額為4,855元；占有系爭00-0地號土地15.80
    平方公尺，每月租金額為12,113元。⒉核定系爭地下室占有
    系爭00地號土地3.80平方公尺，每月租金額為3,192元；占
    有系爭00-0地號土地10.41平方公尺，每月租金額7,981元。
    並減縮上開聲明㈡之按月給付金額為28,141元。暨擴張上開
    聲明㈢之租金計算為「系爭00地號土地調整後之申報地價×10
    ％×9.58÷12＋系爭00-0地號土地調整後之申報地價×10％×26.21
    ÷12」（見本院卷第70-71、75、85-86），核屬減縮、擴張
    訴之聲明，應予准許。
貳、實體事項：
一、上訴人主張：被上訴人於68年10月24日將其所有之系爭7樓
    建物坐落基地之持分，以買賣為原因，移轉所有權予訴外人
    施明岑，為伊於106年7月28日拍賣取得，依據或類推適用民
    法第425條之1第1項規定，應推定兩造在系爭7樓建物得使用
    期間內有租賃關係。系爭7樓建物於68年4月20日建造完成，
    耐用年數50年，伊得請求至118年4月20日止之每月租金。兩
    造不能協議租金，爰起訴請求核定以系爭土地申報地價年息
    10％計算之租金為每月28,710元，惟如土地申報地價調整，
    租金亦應調整。縱否，被上訴人於系爭土地遭拍賣時，故意
    不行使優先承買權，以使系爭7樓建物得有坐落之基地持分
    ，卻受有占有之利益，乃係不當得利，並故意侵害伊所有權
    ，應依民法第179條或第184條第1項前段規定，返還不當得
    利或賠償損害。茲因被上訴人另於69年1月3日取得系爭地下
    室、00、00-0地號土地（權利範圍各63/1000）（下稱被上
    訴人之土地），倘認伊關於系爭7樓建物無基地持分之主張
    不可採，系爭7樓建物、地下室之基地土地持分亦有不足，
    其中系爭7樓建物應占有系爭00、00-0地號土地面積5.78平
    方公尺、15.8平方公尺，月租金依序為4,855元、12,113元
    ，系爭地下室應占有系爭00、00-0號土地面積3.8平方公尺
    、10.41平方公尺，月租金依序為3,192元、7,981元。爰先
    依民法第425條之1、次依民法179條或第184條第1項前段規
    定提起本訴。先位聲明：㈠核定系爭7樓建物占有系爭土地，
    每月租金額為28,710元。㈡被上訴人應自106年7月28日起至1
    18年4月20日止，按月給付上訴人28,710元。㈢系爭土地申報
    地價如有調整，前二項每月租金額及被上訴人應按月給付之
    數額，均自調整之日起隨同調整（計算式：系爭00地號土地
    調整後之申報地價×10％×9.576÷12＋系爭00-0地號土地調整後
    之申報地價×10％×26.208÷12）。㈣第二、三項聲明願供擔保
    請准宣告假執行。備位聲明：㈠核定系爭7樓建物占有系爭00
    地號土地5.78平方公尺，每月租金額為4,855元；占有系爭0
    0-0地號土地15.80平方公尺，每月租金額為 12,113元。㈡核
    定系爭地下室占有系爭00地號土地3.80平方公尺，每月租金
    額為3,192元；占有系爭00-0地號土地10.41平方公尺，每月
    租金額7,981元。㈢被上訴人應自106年7月 28日起至118年4
    月20日止，按月給付上訴人28,141元。㈣系爭土地申報地價
    如有調整，前三項每月租金額及被上訴人應按月給付之數額
    ，均自調整之日起隨同調整（計算式：系爭00地號土地調整
    後之申報地價×10％×9.58÷12＋系爭00-0地號土地調整後之申
    報地價×10％×26.21÷12）。㈤第一至三項聲明願供擔保請准宣
    告假執行。
二、被上訴人則以：伊之土地乃系爭7樓建物坐落之基地持分；
    伊另與訴外人黃秋榮協議共同出資購買系爭地下室及其坐落
    之基地持分即系爭土地，約定伊取得建物所有權，黃秋榮之
    妻施明岑取得土地所有權，施明岑同意伊所有之系爭地下室
    得使用系爭土地，伊則將系爭地下室之出租收益分配予施明
    岑，上訴人拍賣取得施明岑名下土地，自應受此同意拘束。
    分別共有之應有部分為抽象存在於共有物每一點，伊就共有
    之系爭土地均按其應有部分有所有權，並未歸屬於特定建物
    ，亦無從依照建物比例分算。且系爭公寓大廈係於68年間興
    建完成取得使用執照，無如現行民法第799條第4項規定，伊
    所有之建物無基地持分不足問題。上訴人請求以10％核定租
    金額，顯屬過高。上訴人於拍賣前時，已知悉施明岑僅有系
    爭土地，別無建物所有權，伊無不當得利或侵權行為等語，
    資為抗辯。
三、原審判決駁回上訴人之訴及假執行之聲請。上訴人不服提起
    上訴，上訴聲明：㈠原判決廢棄。㈡先位：⒈核定系爭7樓建物
    占有系爭土地，每月租金額為28,710元。⒉被上訴人應自106
    年7月28日起至118年4月20日止，按月給付上訴人28,710元
    。⒊系爭土地申報地價如有調整，前二項每月租金額及被上
    訴人應按月給付之數額，均自調整之日起隨同調整（計算式
    ：系爭00地號土地調整後之申報地價×10％×9.576÷12＋系爭00
    -0地號土地調整後之申報地價×10％×26.208÷12）。⒋第二、
    三項聲明願供擔保請准宣告假執行。㈢備位：⒈核定系爭7樓
    建物占有系爭00地號土地5.78平方公尺，每月租金額為4,85
    5元；占有系爭00-0地號土地15.80平方公尺，每月租金額為
    12,113元。⒉核定系爭地下室占有系爭00地號土地3.80平方
    公尺，每月租金額為3,192元；占有系爭00-0地號土地10.41
    平方公尺，每月租金額7,981元。⒊被上訴人應自106年7月28
    日起至118年4月20日止，按月給付上訴人28,141元。⒋系爭
    土地申報地價如有調整，前三項每月租金額及被上訴人應按
    月給付之數額，均自調整之日起隨同調整（計算式：系爭00
    地號土地調整後之申報地價×10％×9.58÷12＋系爭00-0地號土
    地調整後之申報地價×10％×26.21÷12）。⒌第一至三項聲明願
    供擔保請准宣告假執行。被上訴人則答辯聲明：上訴駁回；
    如受不利判決願供擔保請准宣告免為假執行。
四、兩造不爭執事項（見本院卷第102-103、144頁）：
　㈠系爭7樓建物、地下室所在公寓大廈（下稱系爭公寓大廈）坐
    落之基地為系爭00、00-0地號土地【原地號為00地號，面積
    568平方公尺，98年12月7日將其中416（按：原誤為152，參
    原審卷第13頁）平方公尺分割為00-0地號，00地號面積則為
    152（按：原誤為416，參原審卷第12頁）平方公尺】。
  ㈡被上訴人為系爭公寓大廈合建地主之一。
  ⒈67年（按：原誤為68年，參原審卷第16頁）1月4日被上訴人
    依預售屋或合建案之慣例，於建物完成第一次所有權登記前
    ，取得系爭7樓建物坐落基地即原00地號土地之88/574應有
    部分。
  ⒉68年7月7日系爭公寓大廈建造完成辦理建物第一次登記時，
    被上訴人取得系爭7樓建物所有權。
  ⒊68年10月24日：
    ⑴被上訴人與原00地號土地其他若干共有人共同將部分持分
      出售移轉予訴外人吳卓夫（原因發生日期：68年7月23日
      ），移轉後被上訴人權利範圍為126/1000。
    ⑵被上訴人以買賣為原因，移轉原00地號土地權利範圍各63/
      1000予黃秋榮、施明岑（施明岑取得者即系爭土地），移
      轉後被上訴人權利範圍為0。
    ⑶臺北市稅捐稽徵處契稅及監證費繳納通知書反面右方施明
      岑之土地移轉登記費用暫收條，所載之日期為68年10月24
      日，與前述被上訴人將其餘126/1000基地應有部分出售並
      移轉登記其中63/1000予黃秋榮、施明岑等2人之登記日期
      相同；反面右方被上訴人之土地移轉登記費用暫收條所載
      之日期為69年1月8日。
  ⒋69年1月3日：
    ⑴黃秋榮以68年11月14日買賣為原因，移轉原00地號土地權
      利範圍63/1000之所有權予被上訴人（即被上訴人之土地
      ）。
    ⑵朱明貞以68年11月12日買賣為原因，移轉系爭地下室所有
      權予被上訴人。
    ⑶上述申請移轉登記之收件日期均為68年12月28日，收件編
      號為49141號、49142號之連號。
  ㈢系爭公寓大廈共有部分為台北市○○區○○段0○段000○號，系爭
    地下室建號為台北市○○區○○段0○段000○號，000建號建物登
    記之主建物資料包含000建號建物，但000建號就此部分之權
    利範圍登記為0。
  ㈣原法院105年度司執字第96657號強制執行事件拍賣系爭土地
    ，上訴人於106年6月12日拍得，執行法院於106年7月28日發
    給北院隆105司執甲字第96657號不動產權利移轉證書，載明
    上訴人自領得該權利移轉證書之日起，取得系爭土地所有權
    ，上訴人於106年9月4日取得所有權狀。
五、上訴人先位主張系爭7樓建物坐落系爭土地，備位主張系爭7
    樓建物、地下室均坐落系爭土地，依民法第425條之1或類推
    適用此規定，請求核定租金，被上訴人應給付租金，縱否，
    被上訴人亦應依民法第179條或第184條第1項前段規定返還
    不當得利或賠償損害，均為被上訴人否認，並以前詞置辯。
    兩造爭點為：㈠系爭土地是否為系爭7樓建物坐落之基地持分
    ？系爭地下室是否有權占用系爭土地？㈡上訴人依民法第425
    條之1規定或類推適用此規定，請求核定租金及請求被上訴
    人給付租金，是否有理由？金額若干？㈢上訴人依民法第179
    條或第184條第1項前段規定，請求被上訴人給付金錢，是否
    有理由？金額若干？茲審酌如下：
  ㈠系爭土地是否為系爭7樓建物坐落之基地持分？系爭地下室是
    否有權占用系爭土地？
  ⒈經查，被上訴人與系爭公寓大廈坐落基地（含台北市○○區○○○
    段00000地號土地，重測後為原00地號土地）之地主，及世
    巢建設股份有限公司（下稱世巢公司）於66年10月21日簽署
    合作興建房屋契約書；其中第1條約定，被上訴人與他地主
    應提供原00地號等土地作為合建之投資，第10條約定工程於
    屋頂結構完成時，被上訴人與他地主應交付移轉登記所需證
    件，將第1條土地中由世巢公司取得部分過戶予世巢公司，
    土地之持分依契約當事人分配房屋之面積比例計算（見原審
    卷第102頁反面）。已可見被上訴人提供土地予世巢公司合
    建配得之房屋必有座落基地之相應持分，持分比例乃係以房
    屋面積比例計算。被上訴人嗣於67年1月4日經登記為原00地
    號土地所有權人，權利範圍88/574，及於68年7月7日經所有
    權第一次登記為系爭公寓大廈中系爭7樓建物所有權人，且
    系爭公寓大廈區分所有建物座落基地之權利範圍均為63/100
    0各節，為兩造不爭，並有建物登記第三類謄本、台北市土
    地登記簿可證（見原審卷第14、69-74頁）。堪認被上訴人
    本於合建契約關係取得系爭7樓房屋，其座落原00地號土地
    之持分應為63/1000，於67年1月4日登記其名下之土地持分8
    8/574中超過63/1000部分應移轉予系爭公寓大廈其他區分所
    有權人。
  ⒉兩造不爭執被上訴人於68年10月24日以買賣為原因，移轉原0
    0地號土地權利範圍各63/1000予黃秋榮、施明岑，及黃秋榮
    以68年11月14日買賣為原因而於69年1月3日移轉被上訴人之
    土地予被上訴人，朱明貞則以68年11月12日買賣為原因而於
    69年1月3日移轉系爭地下室所有權予被上訴人等情。上訴人
    依此主張系爭7樓建物坐落之基地持分為系爭土地，縱否，
    被上訴人之土地不足系爭7樓建物、地下室應有之坐落基地
    持分，系爭7樓建物、地下室應有部分坐落於系爭土地，被
    上訴人則抗辯被上訴人之土地即系爭7樓建物坐落之基地持
    分，系爭土地為系爭地下室坐落之基地持分等語。查：
  ⑴證人黃秋榮具結證稱：「當時被告（即被上訴人）的先生陳
    正雄與別人合建，當時地下室沒有人要買，陳正雄就問我要
    不要合買，我們就一起買地下室，約定一人一半，買的時候
    就有約定好，地下室的土地產權登記給施明岑，建物部分登
    記給被上訴人，其餘細節不是我處理，要問建設公司」、「
    （問：依你上開所述，被上訴人於68年10月24日移轉系爭土
    地給施明岑，就是因為你與陳正雄合購系爭地下室產權的結
    果？）是。」、「（問：那為何同日被上訴人也將被上訴人
    之土地移轉登記給你？）這我不清楚，是建設公司在處理，
    我們只是知道最後的結果，就是我上開所述，中間的過程我
    不清楚」、「當時所要的最後處理結果就是有地下室土地產
    權登記在施明岑名下，其他的過程是陳正雄與建設公司在洽
    談」、「既然講好是合購要一人一半，所以就單純一個人拿
    土地，一個人拿建物，反正大家都是好朋友」、「當時是想
    做辦公室，買了之後，我跟陳正雄也可以共同使用」、「（
    問：後來有曾經出租過？）有，地下室另外一半本來建設公
    司就有做辦公室使用，我們這一半後來也是做辦公室出租」
    、「有出租的時候，就是被上訴人與施明岑租金一人拿一半
    ，通常是承租人開支票，支票就是一個月被上訴人收取，一
    個月施明岑收取」、「承租人一次開12張支票，承租人交付
    支票時，我及施明岑、陳正雄及被上訴人等4人都在場，現
    場一方分6張支票，是以單月、雙月的方式來分」、「出租
    人應該是被上訴人，因為地下室建物是被上訴人的名字」、
    「（問：地下室出租大概是多久以前的事？）中間有斷斷斷
    續續，很久都沒有出租了，詳細的部分要問被上訴人，看被
    上訴人跟他人擬定的契約比較清楚」等語（見原審卷第144
    頁反面-146頁反面）。而上訴人雖否認證人黃秋榮之證述，
    並稱合購應由被上訴人與施明岑登記為系爭地下室及系爭土
    地之共有人云云。但民法第799條第5項規定，區分所有建築
    物之專有部分與其所屬之共有部分及其基地之權利，不得分
    離而為移轉或設定負擔，乃係98年1月23日修正公布，此前
    仍得分歸不同人所有，此觀民法物權篇施行法第8條之5第2
    項以下，規定民法物權篇修正施行前，區分所有建築物之專
    有部分與其所屬之共有部分及其基地之權利已分屬不同人之
    處理，亦可明之。上訴人以68年間之合購必係以土地、建物
    登記為共有為基礎，而否認黃秋榮證述之真正，不足為取。
    上訴人又謂：黃秋榮原即為被上訴人之土地所有權人，不可
    能再與被上訴人合購系爭地下室及系爭土地，故黃秋榮證述
    不足採信云云。然黃秋榮業已證述所有權移轉登記事宜均由
    建設公司處理，其並不清楚，但登記之結果一定是土地登記
    於施明岑名下，地下室登記於被上訴人名下等語，且由後述
    ⑵、⑶、⑷亦可知施明岑曾收取系爭地下室出租之租金，是認
    上訴人以此情詞否認證人黃秋榮之證述，不足為取。從而，
    黃秋榮前開證述應為可採。
  ⑵證人施明岑具結證稱：「曾經有房客來租，被上訴人跟我是
    平分租金，被上訴人有將該次契約應該分給我的租金給我，
    他是交付支票給我」、「（問：被上訴人為什麼要給你租金
    ？）因為我們是共同持有，他持有地上物，我持有土地」等
    語（見本院卷第254、255頁）。上訴人雖亦以合購應係共有
    建物、土地為由否認施明岑證述之真正，但此一主張不足為
    取之理由，前已論及，不再贅述。是施明岑前開證述亦應可
    採。
  ⑶被上訴人於103年3月26日與紘琦科技有限公司（下稱紘琦公
    司）簽訂租賃契約，以每月租金19,500元出租系爭地下室，
    第22條約定：本案租金原由屋主及地主均分，目前因案另一
    半租金暫由屋主代收保管，嗣將來再支付新地主等語（見本
    院卷第151-155頁）。而上訴人雖主張此條約定乃被上訴人
    擅自新增者。但系爭土地於103年5月14日經原法院102年度
    司執甲字第148359號公告將進行第一次拍賣，有原法院公告
    可稽（見本院卷第275頁），租賃契約第22條之記載，合與
    常情無違。且租賃契約書上第22條書寫之墨色與第21條、立
    契約書人（甲方）處手寫部分之墨色均相同，業經本院當庭
    勘驗屬實，上訴人亦陳稱：墨色看似相同等語（見本院卷第
    193頁）。衡以墨色常因時間經過而產生變化，若如被上訴
    人確係臨訟擅自增添第22條約定，尚須於106年兩造涉訟後
    使用與簽署103年租賃契約相同之筆，常理上較無可能等情
    。上訴人上開主張，難謂可取。從而，被上訴人出租系爭地
    下室之租金原由被上訴人、系爭地下室坐落基地之地主均分
    ，被上訴人依103年3月26日與紘琦公司間租賃契約，就屬於
    地主部分暫代收保管等情，堪可認定。
  ⑷紘琦公司曾簽發發票日103年5月1日、7月1日、9月1日、11月
    1日、104年1月1日、3月1日，票據號碼依序為DA0000000、D
    A0000000、DA0000000、DA0000000、DA0000000、DA0000000
    ，受款人均為被上訴人，面額均為19,110元，並載禁止背書
    轉讓之支票6紙（見本院卷第173頁）；且被上訴人曾於103
    年5月28日提示發票日為偶數月、票據號碼亦為偶數，與前
    述6紙單數月支票號碼連續之支票5紙，即發票日103年6月1
    日、8月1日、10月1日、12月1日、104年2月1日，票據號碼D
    A0000000、DA0000000、DA0000000、DA0000000、DA0000000
    ，面額均為19,110元之支票，未曾提示前述DA0000000、DA0
    000000、DA0000000、DA0000000支票乙節，有兆豐國際商業
    銀行查覆表、代收票據明細表為證（見本院卷第199、227頁
    ）。而被上訴人依103年3月26日與紘琦公司間租賃契約，暫
    代收保管地主部分之租金，前經論及。堪認租賃契約簽署後
    ，紘琦公司係一次開立數張支票，以支付往後數月之租金，
    且被上訴人於103年5月僅一次提示其中偶數月發票日之支票
    ，單數月則均未提示，此與前述證人黃秋榮證述被上訴人與
    施明岑各取得租賃期間單雙月租金等語亦屬相符。又被上訴
    人用以收受紘琦公司匯入租金之帳戶交易明細表顯示，紘琦
    公司並未匯付103年5月、7月、9月租金予被上訴人；且紘琦
    公司雖於103年11月匯入租金至該帳戶，但被上訴人隨即轉
    出；而被上訴人雖於103年12月30日提示發票日104年1月1日
    、3月1日支票，於兌現後將之轉出等情，有被上訴人帳戶交
    易明細表、存摺封面及內頁、代收票據明細表為證（見本院
    卷第217-227頁）；證人施明岑亦證述被上訴人有交付租金
    予其，有交支票予其等語（見本院卷第254頁）。參諸紘琦
    公司開立之單數月發票日支票均已記載受款人被上訴人、禁
    止背書轉讓之文字，施明岑取得支票後無從逕自提示而取得
    等情，並綜合上述，應可認被上訴人抗辯代收租金支票後，
    將單數月部分交付予施明岑，與施明岑平分租金，嗣施明岑
    於103年11月間稱支票無法存入而請其幫忙兌現，其乃於紘
    琦公司匯入103年11月租金後交付施明岑，及兌現前述發票
    日為104年1月1日、3月1日之支票，並交付租金予施明岑等
    語，尚非無據。至上訴人雖據施明岑證述：其拿到支票後未
    曾找過承租人或被上訴人說支票有問題要求換現或匯款，其
    有提示支票云云，而主張被上訴人陳稱施明岑曾找其幫忙兌
    現一節，不足為採，並否認被上訴人有交付租金予施明岑，
    但施明岑本無可能提示受款人為被上訴人之禁止背書轉讓支
    票，且施明岑係於109年始就103年間之事作證，本難期待其
    對於取得租金之支票後如何現實取得金錢此等細節仍得記憶
    清楚，是上訴人所為上開主張，無足採信。
  ⑸依上，上訴人因拍賣而自施明岑處取得之系爭土地應為系爭
    地下室坐落之基地持分，而非系爭7樓建物或系爭7樓建物與
    系爭地下室共同坐落之基地持分，且施明岑與被上訴人間應
    有約定系爭地下室有權占有系爭土地，被上訴人出租系爭地
    下室時，應交付一半之租金予施明岑。
  ㈡上訴人依民法第425條之1規定或類推適用此規定，請求核定
    租金及給付租金，是否有理由？金額若干？
    按民法第425條之1第1項固規定：「土地及其土地上之房屋
    同屬一人所有，而僅將土地或僅將房屋所有權讓與他人，或
    將土地及房屋同時或先後讓與相異之人時，土地受讓人或房
    屋受讓人與讓與人間或房屋受讓人與土地受讓人間，推定在
    房屋得使用期限內，有租賃關係。其期限不受第449條第1 
    項規定之限制」。但查，被上訴人之土地為系爭7樓建物坐
    落之基地持分，系爭土地則為系爭地下室坐落之基地持分，
    前經說明，上訴人以系爭7樓建物全部或一部坐落系爭土地
    為由，請求核定及給付租金，本屬無據。且系爭地下室坐落
    之基地持分雖為上訴人自施明岑處取得之系爭土地，惟系爭
    土地與系爭地下室自始分屬不同人所有，顯與民法第425條
    之1規定不同，且上訴人因拍賣而繼受取得施明岑所有之系
    爭土地，系爭地下室既因施明岑與被上訴人間之約定而得坐
    落系爭土地，本質上與民法第425條之1乃在規範當事人未約
    定時，應推定其為租賃關係之情形不同，無從類推適用。上
    訴人依民法第425條之1規定或類推適用此規定，就系爭地下
    室部分請求核定及給付租金，亦無理由。是以，上訴人依民
    法第425條之1規定或類推適用此規定，先位請求核定系爭7
    樓建物每月租金為28,710元，公告地價調整時一併調整，並
    請求被上訴人如數給付租金；備位請求核定系爭7樓建物占
    有系爭00地號土地5.78平方公尺，每月租金為4,855元，占
    有系爭00-0地號土地15.80平方公尺，每月租金為12,113元
    ，及系爭地下室占有系爭00地號土地3.80平方公尺，每月租
    金額為3,192元，占有系爭00-0地號土地10.41平方公尺，每
    月租金額7,981元，公告地價調整時一併調整，並請求被上
    訴人如數給付租金，均無所據。
  ㈢上訴人依民法第179條或第184條第1項前段規定，請求被上訴
    人給付金錢，是否有理由？金額若干？
  ⒈上訴人雖先主張被上訴人明知系爭7樓建物並無坐落之基地持
    分，後主張被上訴人明知系爭7樓房屋、系爭地下室並無相
    對應之基地持分，已認識其所有建物對於基地持分有欠缺或
    短少，於系爭土地遭拍賣時，故意不行使民法物權篇施行法
    第8之5條規定之優先承買權以補足基地持分之不足，享受其
    所有建物坐落伊所有系爭土地之利益，應依民法第179條規
    定給付不當得利。但查，被上訴人之土地乃系爭7樓建物坐
    落之基地持分，系爭土地方為系爭地下室坐落之基地持分，
    且系爭地下室係有權占用等節，前經說明。上訴人以系爭7
    樓建物全部或一部坐落系爭土地，及系爭地下室占用系爭土
    地，均係無法律上原因為由，依民法第179條規定請求被上
    訴人返還不當得利，要屬無據。
  ⒉上訴人又以相同事實，主張被上訴人故意侵害其所有權，應
    依民法第184條第1項前段規定賠償其損害云云。但查，民法
    物權篇施行法第8之5條乃賦予被上訴人優先承買權，並未課
    以承買義務，被上訴人享有權利而未行使誠非不法行為，是
    上訴人主張被上訴人應依民法第184條第1項前段賠償其損害
    云云，同屬無據。
六、綜上，上訴人先依民法第425條之1規定或類推適用此規定，
    次依民法第179條或第184條第1項前段規定，先位請求：㈠核
    定系爭7樓建物占有系爭土地，每月租金額為28,710元。㈡被
    上訴人應自106年7月28日起至118年4月20日止，按月給付上
    訴人28,710元。㈢系爭土地申報地價如有調整，前二項每月
    租金額及被上訴人應按月給付之數額，均自調整之日起隨同
    調整（計算式：系爭00地號土地調整後之申報地價×10％×9.5
    76÷12＋系爭00-0地號土地調整後之申報地價×10％×26.208÷12
    ）。備位聲明：㈠核定系爭7樓建物占有系爭00地號土地5.78
    平方公尺，每月租金額為4,855元；占有系爭00-0地號土地1
    5.80平方公尺，每月租金額為12,113元。㈡核定系爭地下室
    占有系爭00地號土地3.80平方公尺，每月租金額為3,192元
    ；占有系爭00-0地號土地10.41平方公尺，每月租金額7,981
    元。㈢被上訴人應自106年7月28日起至118年4月20日止，按
    月給付上訴人28,141元。㈣系爭土地申報地價如有調整，前
    三項每月租金額及被上訴人應按月給付之數額，均自調整之
    日起隨同調整（計算式：系爭00地號土地調整後之申報地價
    ×10％×9.58÷12＋系爭00-0地號土地調整後之申報地價×10％×26
    .21÷12），均無理由，不應准許。從而原審所為上訴人敗訴
    之判決，所持理由雖與本院不同，惟結論並無二致，仍應予
    維持。上訴論旨指摘原判決不當，求予廢棄改判，為無理由
    ，應駁回上訴。
七、本件事證已臻明確，兩造其餘之攻擊或防禦方法及所用之證
    據，經本院斟酌後，認為均不足以影響本判決之結果，爰不
    逐一論列，附此敘明。
八、據上論結，本件上訴為無理由，依民事訴訟法第449條第2項
    、第78條，判決如主文。　　
中　　華　　民　　國　　109 　年　　10　　月　 　13 　日
                  民事第十一庭 
                        審判長法  官  李慈惠
                              法  官  謝永昌
                              法  官  趙雪瑛
　　　　　　　　　　　　　　
　　　　　　　　　　　　　　
附表1：臺北市○○區○○○路0段00巷00號7樓建物標示
建號 建物別 面積(平方公尺) 權利範圍 臺北市○○段0○段000○號 鋼筋混擬土造，7層          143.03 全部  附屬建物( 陽臺)          32.10 全部 臺北市○○段0○段000○號 共有部分          317.19 1000分之126 (39.965)  總面積                                       215.096   

附表2：臺北市○○區○○○路0段00巷00號地下1樓建物(房屋)      
   標示
建號 建物別 面積(平方公尺) 權利範圍 臺北市○○段0○段000○號 鋼筋混擬土造，地下層          130.92 全部            10.80 全部 臺北市○○段0○段000○號 共有部分          317.19 0分之0  總面積                                         141.72   
正本係照原本作成。
如不服本判決，應於收受送達後20日內向本院提出上訴書狀，其
未表明上訴理由者，應於提出上訴後20日內向本院補提理由書狀
（均須按他造當事人之人數附繕本）上訴時應提出委任律師或具
有律師資格之人之委任狀；委任有律師資格者，另應附具律師資
格證書及釋明委任人與受任人有民事訴訟法第466條之1第1項但
書或第2項（詳附註）所定關係之釋明文書影本。如委任律師提
起上訴者，應一併繳納上訴審裁判費。
中　　華　　民　　國　　109 　年　　10　　月　　13　　日
　　　　　　　　　　　　　    書記官  郭晋良
附註：
民事訴訟法第466條之1（第1項、第2項）：
對於第二審判決上訴，上訴人應委任律師為訴訟代理人。但上訴
人或其法定代理人具有律師資格者，不在此限。
上訴人之配偶、三親等內之血親、二親等內之姻親，或上訴人為
法人、中央或地方機關時，其所屬專任人員具有律師資格並經法
院認為適當者，亦得為第三審訴訟代理人。